臺灣臺北地方法院刑事判決　　　　　　　100年度易字第960號
公　訴　人　臺灣臺北地方法院檢察署檢察官
被　　　告　劉勤政原名劉冠廷.
上列被告因詐欺案件，經檢察官聲請以簡易判決處刑（99年度偵
字第26858號、99年度偵字第26997號），本院認不宜以簡易判決
處刑，改依通常程序審理，判決如下：
    主  文
劉勤政幫助意圖為自己不法之所有，以詐術使人將本人之物交付
，處有期徒刑月，如易科罰金，以新台幣壹仟元折算壹日。
    事  實
一、劉勤政（原名劉冠廷）可預見一般人刻意使用他人之金融機
    構帳戶，其目的應在於取得贓款及掩飾犯行，以逃避警方查
    緝，故將金融機構帳戶提供予他人使用，即有供作詐欺取財
    犯罪之可能，竟仍基於縱有人持其所有之金融機構帳戶作為
    詐欺取財之犯罪工具，亦不違背其本意之幫助詐欺取財不確
    定故意，於民國99年10月27日10時30分許，在桃園火車站前
    之全家便利商店前，將其所有之中華郵政股份有限公司新店
    十四份郵局帳戶（帳號：00000000000000，下稱郵局帳戶）
    存摺影本、提款卡交付予姓名年籍不詳之成年人，並以電話
    告知提款密碼。嗣該成年人所屬詐欺集團成員即基於意圖為
    自己不法所有之犯意，而為下列行為：(一)於99年10月28日17
    時2 分許，撥打電話予陳秀鈴，佯稱係東森電視購物台客服
    人員，因陳秀鈴前於該購物台購買商品簽收時將付款方式誤
    簽為分期付款，需操作提款機更正，致陳秀鈴陷於錯誤，依
    其指示於同日19時許，至嘉義縣大林鎮○○路232 號大林郵
    局第四支局，將新台幣（下同）15,123元匯入劉勤政之郵局
    帳戶，旋遭提領一空。(二)於99年10月28日17時30分許，撥打
    電話予陳慧穎，佯稱係奇摩拍賣網站客服人員，因陳慧穎前
    於該網站購物時匯款錯誤，需聯絡郵局取消交易，嗣並佯稱
    為郵局客服人員撥打電話予陳慧穎，致陳慧穎陷於錯誤，依
    其指示於同日17時42分許，在台北市○○○路○ 段捷運站出
    口，以自動提款機將6,125 元匯入劉勤政之郵局帳戶，旋遭
    提領一空。(三)於99年10月28日18時23分許撥打電話予陳建豐
    ，佯稱陳建豐上網購物，需至郵局提款機按認證號碼，致陳
    建豐陷於錯誤，依其指示於同日19時26分，在雲林縣虎尾鎮
    ○○路○段之虎尾郵局操作提款機，將5,252元轉帳至劉勤政
    之郵局帳戶，旋遭提領殆盡。嗣經陳秀鈴、陳慧穎、陳建豐
    發覺受騙而分別報警，始循線查悉上情。
二、案經新北市政府警察局新店分局報請臺灣臺北地方法院檢察
    署檢察官偵查後聲請以簡易判決處刑。本院認本件不宜逕以
    簡易判決處刑，改依通常程序審理。
    理  由
一、按被告以外之人於審判外之陳述，雖不符刑事訴訟法第159
    條之1 至第159 條之4 之規定，而經當事人於審判程序同意
    作為證據，法院審酌該言詞陳述或書面陳述作成時之情況，
    認為適當者，亦得為證據。當事人、代理人或辯護人於法院
    調查證據時，知有第159 條第1 項不得為證據之情形，而未
    於言詞辯論終結前聲明異議者，視為有前項之同意，刑事訴
    訟法第159條之5定有明文。本件被告於言詞辯論終結前，對
    於後述被害人陳秀鈴、陳慧穎、陳建豐於警詢中所為陳述等
    供述證據，均未就證據能力聲明異議，復經本院於審理時逐
    一提示予被告及公訴人等表示意見，本院審酌該等供述證據
    之取得過程並無瑕疵，與本案待證事實間復具有相當之關聯
    性，以之為本案證據並無不當，自得採為認定犯罪事實之基
    礎。
二、訊據被告固坦承曾申辦上開郵局帳戶，並於99年10月27日10
    時30分許，在桃園火車站前之全家便利商店前，將其所有之
    郵局帳戶存摺影本、提款卡交付予姓名年籍不詳之成年人，
    再以電話告知對方提款密碼，惟矢口否認有何幫助詐欺取財
    犯行，辯稱：伊係經由友人康佳煒之介紹應徵司機工作，因
    對方即自稱「楊經理」之人要求交付駕照影本、存摺封面影
    本、提款卡，伊遂與康佳煒一同於上開時間、地點，將郵局
    帳戶之存摺封面影本、提款卡等，交給年約25歲、自稱係「
    楊經理」助理之男子，再於同日在電話中告知「楊經理」郵
    局帳戶提款卡之密碼云云（見本院易字第3739號卷第14頁）
    。惟查：
(一)上開郵局帳戶係被告所申設，詐欺集團成員於99年10月28日
    17時2 分許撥打電話予陳秀鈴，佯稱係東森電視購物台客服
    人員，因陳秀鈴前於該購物台購買商品簽收時將付款方式誤
    簽為分期付款，需操作提款機更正，致陳秀鈴陷於錯誤，依
    其指示於同日19時許，至嘉義縣大林鎮○○路232 號大林郵
    局第四支局，將15,123元匯入被告之郵局帳戶；再於99年10
    月28日17時30分許，撥打電話予陳慧穎，佯稱係奇摩拍賣網
    站客服人員，因陳慧穎前於該網站購物時匯款錯誤，需聯絡
    郵局取消交易，嗣並佯稱為郵局客服人員撥打電話予陳慧穎
    ，致陳慧穎陷於錯誤，依其指示於同日17時42分許，在台北
    市○○○路○段捷運站出口，以自動提款機將6,125元匯入被
    告之郵局帳戶；復於99年10月28日18時23分許撥打電話予陳
    建豐，佯稱陳建豐上網購物，需至郵局提款機按認證號碼，
    致陳建豐陷於錯誤，依其指示於同日19時26分，在雲林縣虎
    尾鎮○○路○段之虎尾郵局操作提款機，將5,252元轉帳至被
    告之郵局帳戶，旋遭提領殆盡等情，業據被害人陳秀鈴（見
    99年度偵字第26997號卷第8至10頁）、陳慧穎（見99年度偵
    字第26997號卷第11頁）、陳建豐（見99年度偵字第26858號
    卷第8至9頁）指述纂詳，並有陳秀鈴之大林郵局存摺影本以
    及報案紀錄與被害報告單（見99年度偵字第26997 號卷第17
    、21至22、24、29至30、32頁）、陳慧穎之郵政自動櫃員機
    交易明細表1紙及報案紀錄（見99年度偵字第26997號卷第18
    至19、23、27至28頁）、陳建豐之郵政自動櫃員機交易明細
    表影本及報案紀錄（見99年度偵字第26858 號卷第11、20至
    21、26至27頁），暨中華郵政股份有限公司板橋郵局100年1
    月28日板營字第1000000224號函附被告之郵局帳戶開戶資料
    、歷史交易清單（見本院易字第3739號卷第100至106頁）等
    在卷可佐，足認詐欺集團成員確有使用被告之郵局帳戶收取
    詐欺款項之事實。
(二)按刑法上之故意，可分為直接故意與不確定故意（間接故意
    ），所謂不確定故意，係指行為人對於構成犯罪之事實，預
    見其發生而其發生並不違背其本意者，刑法第13條第2 項定
    有明文。又於金融機構開立之帳戶為個人理財之工具，申請
    開設存款帳戶並無特殊資格限制，一般民眾皆能自由申請，
    亦可同時在不同金融機構申請多數存款帳戶使用，且該等帳
    戶有一定金融交易目的及識別意義，具高度專有性，一般人
    皆有妥為保管帳戶資料，防止他人任意使用之認識，縱因特
    殊情況偶有交付他人使用之需，亦必深入瞭解用途後再行提
    供他人使用，方符常情，且依一般人之社會生活經驗，並無
    使用他人帳戶之必要，佐以近年來利用人頭帳戶詐騙之案件
    層出不窮，媒體及政府無不大力宣導，提醒注意，即若不以
    自己名義申請開立帳戶使用，反向他人蒐集或收購帳戶資料
    ，帳戶所有人應可預見其目的係為用以從事詐欺取財等財產
    上犯罪。被告為本件犯行時年約30歲，並自述其為大專畢業
    ，曾從事空調技術員等工作（見99年度偵字第26858 號卷第
    3 頁），為智慮成熟，且具相當社會經驗之成年人，對於前
    揭詐欺集團成員取得其郵局帳戶資料，可能用於詐欺取財，
    以逃避查緝一節，應有所預見，竟仍恣意提供郵局帳戶資料
    供詐欺集團成員使用，其有幫助該詐欺集團成員實施詐欺取
    財犯行之不確定故意甚明。
(三)被告雖以前詞置辯，然查，被告於偵查中先陳稱係應徵司機
    工作，至於是載貨或載人的司機，對方並沒有說（見99年度
    偵字第26858 號卷第37頁）；嗣於本院審理中改稱係應徵酒
    店司機、接送酒店人員上下班（見本院易字第3739號卷第14
    、117頁）；另於99年11月3日警詢時陳稱99年10月27日晚上
    「楊經理」向伊要提款卡密碼時，是說方便領薪水用，伊遂
    將密碼告知「楊經理」（見99年度偵字第26997號卷第6頁）
    ；嗣於本院審理中改稱當天「楊經理」係撥打伊所持用之門
    號0000000000號行動電話，先跟伊聊天之後，說要建檔，才
    詢問提款卡密碼（見本院易字第3739號卷第14頁反面），前
    後所述已有不一。且衡諸一般社會生活經驗，如係應徵工作
    ，應會先行瞭解所應徵之公司名稱、所在地、工作時間、地
    點、性質等，若有提供自己之金融機構帳戶以供公司將薪水
    匯入帳戶之必要，亦僅須影印存摺封面或告知金融機構名稱
    、戶名及帳號即可，無須一併交付金融卡，更無須提供金融
    卡密碼予他人，否則如將提款卡及密碼一併交付予他人，他
    人即可任意提領匯入帳戶之薪水。被告係大專畢業，為本件
    犯行時年約30歲，顯非不具相當知識、毫無社會經驗之人；
    惟被告竟稱其係至桃園火車站前之全家便利商店前面試，不
    知所應徵之公司名稱、不知公司所在地，亦不知「楊經理」
    之確實姓名，即將郵局帳戶之存摺影本、提款卡交付予素不
    相識、不知姓名年籍、自稱「楊經理」助理之人，且僅因「
    楊經理」表示要審核資料建檔，即於電話中將提款卡密碼告
    知「楊經理」云云（見99年度偵字第26858 號卷第36至37頁
    、本院易字第3739號卷第14頁反面），顯與一般應徵工作之
    情形迥異。且依證人康佳煒之證述，被告交付上開郵局帳戶
    後，未曾上班，嗣即無法與「楊經理」取得聯繫（見本院易
    字第3739號卷第115 頁反面），惟被告並未報警、未向郵局
    辦理掛失止付（見本院易字第3739號卷第100 頁板橋郵局函
    ），迄至99年11月2 日始至新店十四份郵局「整理存摺」，
    而經郵局人員告知其帳戶已遭凍結（見99年度偵字第26858
    號卷第6頁），亦有悖於常情。
(四)再者，詐欺集團成員為方便收取贓款，並躲避檢警之追緝，
    而以他人之金融機構帳戶作為款項出入之用，衡諸常情，應
    會先取得帳戶所有人之同意，否則如使用詐騙所得之帳戶資
    料，一旦帳戶所有人發覺遭騙而辦理掛失，被害人所匯入之
    款項即會遭凍結而無法提領，帳戶所有人反可輕易辦理補發
    存摺、提款卡，變更印鑑及密碼，將帳戶內之款項提領一空
    ；詐欺集團成員既已違法大費周章設局詐取被害人財物，當
    無甘冒前述風險，利用騙取之帳戶資料供被害人轉帳匯款，
    為他人作嫁之理。至康佳煒雖於本院審理中證稱伊與被告係
    為應徵司機工作，而交付郵局帳戶提款卡及密碼云云（見本
    院易字第3739號卷第114至117頁）；惟證人康佳煒亦證稱其
    不知道應徵之公司地址、名字，也不清楚應徵司機工作為何
    要提供存摺影本及提款卡，自稱「楊經理」助理之人要求交
    付提款卡時，伊覺得很奇怪（見本院易字第3739號卷第114
    頁），益證被告所稱係為應徵工作而交付郵局帳戶提款卡、
    密碼等資料，顯與常情相違。況查，證人康佳煒曾證稱伊均
    係以0000000000號行動電話與「楊經理」持用之0000000000
    號行動電話聯繫，99年10月28日後伊打電話給「楊經理」，
    電話就不通了云云（見本院易字第3739號卷第115至116頁）
    ；然依卷附門號0000000000號號行動電話之雙向通聯紀錄，
    被告所持用之0000000000號行動電話，以及證人康佳煒持用
    之門號0000000000號行動電話，尚曾於99年10月31日21時至
    99年11月1日1時許間，與「楊經理」持用之上開行動電話多
    次通話（見本院易字第3739號卷第86頁），顯與康佳煒前揭
    證述情節不符；是證人康佳煒所為證述，亦不足以證明被告
    無幫助詐欺取財之不確定故意，而難據為有利於被告之認定
    。綜上所述，被告上開所辯顯係卸責之詞，不足採信，本件
    事證明確，被告犯行堪以認定，應依法論科。
三、論罪科刑：
(一)按刑法上之幫助犯，係指以幫助之意思，對於正犯資以助力
    ，而未參與實施犯罪之行為者而言（最高法院49年台上字第
    77號判例參照）。被告基於幫助他人犯罪之不確定故意，將
    其所有之郵局帳戶提款卡及密碼等交付他人，供他人作為詐
    欺取財之用，並未參與詐欺犯行構成要件之實施。是核被告
    所為，係犯刑法第30條第1 項前段、第339條第1項之幫助詐
    欺取財罪，依刑法第30條第2 項之規定，應按正犯之刑減輕
    之。被告以一幫助行為，幫助詐欺集團成員先後對被害人陳
    秀鈴、陳慧穎、陳建豐詐欺取財，侵害數個財產法益，係一
    行為觸犯數罪名，為想像競合犯，應依刑法第55條規定從一
    重之幫助詐欺取財罪論處（最高法院98年度台非字第30號判
    決意旨、臺灣高等法院暨所屬法院96年法律座談會研討結論
    參照）。又刑法第28條之共同正犯，係指2 人以上共同實行
    犯罪之行為者而言，幫助他人犯罪，並非實施正犯，在事實
    上雖有2 人以上共同幫助犯罪，要亦各負幫助罪責，而無適
    用該條之餘地，刑法上既無「共同幫助」之情，當亦無「幫
    助共同」之可言（最高法院33上字第793 號判例、95年度台
    上字第6767號判決意旨參照），附此敘明。
(二)爰依被告之供述及卷附臺灣高等法院被告前案紀錄表等，審
    酌：被告為大專畢業之智識程度，前無刑事犯罪紀錄，提供
    郵局帳戶供不法之徒使用，使詐欺取財之正犯得以隱匿真實
    身份，增添偵查犯罪之困難，被害人陳秀鈴、陳慧穎、陳建
    豐遭詐騙匯入被告郵局帳戶之金額合計達2萬6千餘元，以及
    被告迄未賠償上開被害人，未見悔悟之意，並審酌其犯罪動
    機、目的、生活狀況等一切情狀，量處如主文所示之刑，並
    諭知易科罰金之折算標準，以示懲儆。
據上論斷，應依刑事訴訟法第452條、第299條第1 項前段，刑法
第339條第1項、第30條第1項前段、第2項、第55條、第41條第1
項前段，刑法施行法第1條之1第1項、第2項前段，判決如主文。
本案經檢察官蔡甄漪到庭執行職務
中    華    民    國    100    年    6    月    15    日
                  刑事第十六庭 審判長法  官  吳俊龍
                                     法  官  羅立德
                                     法  官  陳蒨儀
上正本證明與原本無異。
如不服本判決應於收受送達後10日內向本院提出上訴書狀，並應
敘述具體理由；其未敘述上訴理由者，應於上訴期間屆滿後20日
內向本院補提理由書（均須按他造當事人之人數附繕本）「切勿
逕送上級法院」。告訴人或被害人如對於本判決不服者，應具備
理由請求檢察官上訴，其上訴期間之計算係以檢察官收受判決正
本之日期為準。
                                     書記官  呂慧娟
中    華    民    國   100    年    6     月    15    日
附錄本判決論罪法條：
刑法第339條第1項
意圖為自己或第三人不法之所有，以詐術使人將本人或第三人之
物交付者，處5 年以下有期徒刑、拘役或科或併科1 千元以下罰
金。